臺灣臺南地方法院刑事判決　　　　　　　 94年度訴字第885號
公　訴　人　臺灣臺南地方法院檢察署檢察官
被　　　告　戊○○
上列被告因偽造文書等案件，經檢察官提起公訴（94年度偵字第
570號），本院判決如下：
    主  文
戊○○連續行使明知為不實之事項，而使公務員登載於職務上所
掌之公文書，足以生損害於他人，處有期徒刑陸月，如易科罰金
，以佰元折算壹日。
    事  實
一、戊○○因欲受讓董事長為乙○○、股東為甲○○、洪耀堂、
    王錫璋、吳宗洲、王盈發等人共同經營之全成營造股份有限
    公司（下稱全成公司），於民國92年4月4日，在台南市○○
    路○段132號全成公司營業所，與乙○○簽立股權讓渡契約
    書，約定乙○○將全成公司股權以新台幣（下同）428萬
    5700 元之代價，讓渡予戊○○，戊○○除當場給付10萬元
    現金外，並應於92年4月25日更換全成公司在台灣銀行安平
    分行428 萬5700元貸款之連帶保證人手續，以免除乙○○及
    甲○○等人對上開貸款連帶之責任。在戊○○完成上開轉貸
    作業前，全成公司之公司變更登記表、營造業登記證、營造
    業工程承攬手冊正副冊、營利事業登記證書等正本，及公司
    印鑑章、負責人印鑑章、全體股東章等資料，均交由丙○○
    保管。為配合銀行辦理變更連帶保證人事宜，使戊○○順利
    承擔上開貸款，雙方再於92年4月14日確認乙○○等人先釋
    出50%之股權解除乙○○等人所有董、監事職務，由戊○○
    指定之人即丁○○擔任董事長、戊○○之母高殿耐擔任董事
    、王順銓擔任董事、程國平擔任監察人（丁○○、高殿耐、
    王順銓、程國平均另行不起訴處分），並共同持有該50% 之
    股權。
二、戊○○未依約完成上開轉貸事宜，尚未取得公司證件及全部
    股份，竟明知為不實事項，而基於使公務員登載不實之概括
    犯意，連續先於92年7月28日，明知公司章證在丙○○保管
    中，仍謊稱公司印鑑及負責人丁○○印章遺失，而以負責人
    丁○○名義書立切結書及變更登記申請書，並登報公告遺失
    ，向經濟部申請變更公司印鑑章及負責人印章，使不知情之
    公務員，將變更後之全成公司印鑑及負責人丁○○印章登載
    於其執掌之公文書「股份有限公司變更登記表」；並且在92
    年8月11日再以丁○○名義書立營利事業補換發證照申請書
    、委託書、登報公告，持向台南市政府申請補發全成公司營
    利事業登記證，使不知情之公務員將全成公司營利事業登記
    證遺失此一不實事項，登載於職務上所掌之商業登記資料，
    足生損害於經濟部、台南市政府公司管理及商業登記之正確
    性，及乙○○暨其他股東之權益。戊○○於取得使公務員登
    載不實而來的公司變更登記事項卡等文件後，持以行使，利
    用新任全成公司法定代理人姜士追名義向臺灣土地銀行高雄
    中正分行（設高雄市新興區○○○路158號）申請以全成營
    造股份有限公司之名義開立支票帳戶2335-2號帳戶，並領用
    空白支票（檢察官當庭擴張部分事實）。
三、案經乙○○、甲○○訴請臺灣臺南地方法院檢察署檢察官偵
    查起訴。
    理  由
一、訊據被告戊○○固坦承向經濟部申請變更全成公司印鑑及負
    責人丁○○印章；並且向台南市政府，申請補發全成公司營
    利事業登記證之情不諱，惟矢口否認有何偽造文書犯行，辯
    稱：我根本沒有同意過此件保管切結書，這是丙○○個人意
    思或是其私自製作，我不清楚。在92年6月的那次協調會時
    ，已經終止丙○○的委任關係，丙○○沒有將這些印章交還
    給我們，那是侵占，我們發現印章遺失後，才會急著去辦理
    遺失變更登記云云。經查：
  (一)上開事實業據告訴人指述綦詳，又證人丙○○到庭證稱：「
    （審判長問：你辦理此件股東移轉登記時，公司此些大小章
    在何人之處？）在我這裡，因為他們委託我辦理。（審判長
    問：從何時開始將公司的新舊大小章交給你？）應該是在92
    年4月間要送件登記丁○○為董事長之前，我這邊沒有確實
    的時間記載，92年4月18日戊○○委託我代刻新的公司大小
    章、新的股東印鑑章。（審判長問：92年4月18日戊○○委
    託你代刻此些印章之前，戊○○、乙○○雙方是否有協議這
    些印章及舊章要由你保管？）是的，此切結書是我簽名。（
    審判長問：依照此切結書之內容，在戊○○沒有更換貸款人
    及保證人之前，全成公司之公司變更登記表、營造業登記證
    、營造業工程承攬手冊正副冊、營利事業登記證書等正本及
    公司印鑑章、負責人印鑑章、全體股東章等資料，均交由丙○○保管，此項記載是否實在？）實在。（審判長問：你是
    在何時取得這些文件、印章？）92年4月4日簽訂股權讓渡契
    約書時，在乙○○家由乙○○交給我切結書上所載所有的文
    件及公司及舊股東的印鑑章，除了股東同意書以外。（審判
    長問：92年4月14日為何要由你保管此些切結書上的文件？
    ）因為他們互不信任，所以委由我保管處理。（審判長問：
    在你簽此份切結書時，戊○○是否在場，是否知悉你保管此
    些公司文件、印鑑章？）知道，切結書、確認書都是92年4
    月14日在乙○○家由雙方同意後作成的。」；「（檢察官問
    ：你在92年4月18日受戊○○去刻製印章，此些印章有無由
    你保管？）有的。（檢察官問：戊○○有無向你索回？）沒
    有。」；「（審判長問：92年4月14日由你保管相關文件的
    切結書，僅有你簽名，如何證明戊○○知悉此切結事項？）
    92年4月18日戊○○有傳真壹份文件給我，此傳真文件的內
    容是：『丙○○事務所有權保管』此語。」等語。卷附確認
    書、切結書各1紙均是92年4月14日書立，被告承認簽立確認
    書，卻辯稱不知上開全成公司章證由丙○○切結保管，豈非
    與常理有違！
  (二)再被告傳真與證人丙○○之同意書上載明：「二、前條費用
    之付款方式為：（1）於收取變更登記資料之同時給付現金
    伍萬元；（2）公司執照、營造事業登記證書、營利事業登
    記證及公會會員證辦理變更負責人登記完成之同時給付現金
    伍萬元；（3）股東及營業地址辦理變更登記完成之同時收
    取現金伍萬元。（4）於辦理會計帳冊、憑證、稅務資料、
    工程合約書等，交接完成之同時，收取現金伍萬元整。三、
    本人未付清款項前，丙○○事務所有權留置有關證照文件。
    」等語，有同意書影本1件附卷可參，被告戊○○亦供承曾
    傳真此份文件予丙○○，亦不爭執傳真的內容。同時被告僅
    供稱「在92年6月的那次協調會時，已經終止丙○○的委任
    關係，丙○○沒有將這些印章交還給我們，那是侵占」云云
    ，足徵被告確實明知92年4月14日由丙○○書立切結書保管
    全成公司之公司變更登記表、營造業登記證、營造業工程承
    攬手冊正副冊、營利事業登記證書等正本及公司印鑑章、負
    責人印鑑章、全體股東章等章證之事，且復無任何證據顯示
    上開章證在92年4月14日之後曾由告訴人或證人丙○○交付
    被告使用，故證人丙○○證陳迄今仍在其保管中，則被告當
    然不可能在公司內使用上開章證，被告所辯因要使用上開章
    證但找不到，以為遺失云云，無非卸責之詞，不足採信。
  (三)此外，復有92年7月28日申請變公司印鑑章及負責人印章之
    申請書、切結書 (發查卷第30、31、35頁)，及股份有限公
    司變更登記表 (發查卷第153頁)，92年8月8日股東會議紀錄
    及董事會議紀錄 (發查卷第32、33頁)，暨當時全成公司股
    東名簿 (發查卷第144頁)，台南市政府93年3月23日南市建
    商字第09341016170號函所附營利事業補換發證照申請書、
    委託書、登報公告（發查卷第319到321頁）等可資佐證。
    本件事證已臻明確，被告犯行堪以認定，應依法論科。
二、被告明知全成公司章證並未遺失，而以遺失為名申請變更公
    司及負責人印章，並申請補發營利事業登記證，再持以向銀
    行申請支票帳戶使用，使不知情之經濟部公務員將變更後之
    公司及負責人印章登載於其執掌之公文書「股份有限公司變
    更登記表（當庭更正）」；及使不知情之台南市政府公務員
    將全成公司營利事業登記證遺失之事登載於商業登記資料中
    ，足生損害於經濟部、台南市政府管理公司及商業登記之正
    確性，並損害告訴人乙○○、甲○○及其他股東之利益。核
    被告所為係犯刑法第216條、第214條之行使使公務員登載不
    實罪。被告使公務員登載不實後，復持因使公務員登載不實
    而申請之文件以行使，其使登載不實之低度行為為行使之高
    度行為吸收，應論以行使使公務員登載不實罪。上開擴張行
    使使台南市政府公務員登載不實部分之事實，被告亦涉犯刑
    法第216條、214條之罪，與起訴之犯罪事實有連續犯之裁判
    上一罪關係，故檢察官當庭擴張後，本院自得加以審究，併
    予敘明。被告所為上揭二個行使使公務員登載不實行為，時
    間緊接，所犯罪名相同，顯係出於概括犯意反覆為之，為連
    續犯，應依刑法第56條之規定論以一罪，併加重其刑。爰審
    酌被告之品行、犯罪之動機、目的、手段、所生危害及犯罪
    否認犯行之態度等一切情狀，量處如主文所示之刑，並諭知
    易科罰金之折算標準，以資懲儆。
三、另公訴意旨認：被告戊○○為乙○○等處理前開轉貸事宜，
    未依約完成，尚未取得公司證件及全部股份，並無實際經營
    公司之權利，不得從事經營公司之任何行為，竟仍意圖為自
    己不法所有，並基於偽造文書之概括犯意，連續：（一）先
    於92年7月28日，偽造切結書及變更登記申請書並登報公告
    遺失，向經濟部申請變更公司印鑑章及負責人印章；並且在
    92年8月11日偽造丁○○名義之營利事業補換發證照申請書
    、委託書、登報公告。（二）戊○○再於92年8月8日，明知
    僅持有50%股權，無權擅自製作股東會、董事會等會議紀錄
    ，仍未實際經過已發行股份總數過半數股東之出席並經已出
    席股東表決權過半數之同意，接續製作內容不實之股東臨時
    會議事錄及董事會議事錄，再於92年8月21 日申請變更公司
    董事長由丁○○為姜士追，董事由王順銓為尤月仔（姜士追
    、尤月仔均另行不起訴處分），使不知情之台南市政府、經
    濟部公務員，將變更後之負責人分別登載於其等執掌之公文
    書「營利事業登記證」、股份有限公司變更登記表，足生損
    害於經濟部、台南市政府管理公司之正確性及乙○○。戊○○依上開連續偽造私文書行為，足生損害於乙○○；並得以
    全權掌控全成公司之經營權卻不負擔債務，該違背任務之行
    為，使乙○○、甲○○負擔全成公司貸款連帶清償之責，致
    生損害於乙○○、甲○○之財產。（三）另依告訴人具狀指
    稱戊○○於取得使公務員登載不實而來的公司變更登記事項
    卡後，持以行使利用不知情之姜士追為全成公司法定代理人
    向臺灣土地銀行高雄中正分行（設高雄市新興區○○○路
    158號）申請以全成營造股份有限公司之名義開立支票帳戶
    2335-2號帳戶，並領用空白支票，以全成公司法定代理人姜
    士追名義簽發票據流通使用，後來因為支票帳戶存款不足，
    使得全成公司在93年1月30日被公告列為拒絕往來戶（此
    （三）部分為當庭擴張）。而涉犯刑法第216條、第210 條
    ，第214條，第342條第1項之罪嫌云云。經查：
  (一)按犯罪事實，應依證據認定之，無證據不得認定其犯罪事實
    ；又不能證明被告犯罪者，應諭知無罪之判決，刑事訴訟法
    第154條第2項、第301條第1項分別定有明文。次按事實之認
    定，應憑證據，如未能發現相當證據，或證據不足以證明，
    自不能以推測或擬制之方法，為裁判基礎；認定不利於被告
    之事實，須依積極證據，苟積極證據不足為不利於被告之事
    實認定時，即應為有利於被告之認定，更不必有何有利之證
    據；再刑事訴訟法第161條已於91年2月8日修正公布，修正
    後同條第1項規定：檢察官就被告犯罪事實，應負舉證責任
    ，並指出證明之方法。因此，檢察官對於起訴之犯罪事實，
    應負提出證據及說服之實質舉證責任。倘其所提出之證據，
    不足為被告有罪之積極證明，或其闡明之證明方法，無從說
    服法官以形成被告有罪之心證，基於無罪推定之原則，自應
    為被告無罪判決之諭知。最高法院40年台上字第86號、30年
    上字第816號、92年度台上字第128號分別著有判例可資參照
    。
  (二)訊據被告固坦承（一）於92年7月28日，以公司負責人丁○○
    名義書立切結書及變更登記申請書並登報公告遺失，向經濟
    部申請變更公司印鑑章及負責人印章；並且在92年8月11 日
    以公司負責人丁○○名義書立營利事業補換發證照申請書、
    委託書、登報公告向台南市政府申請補發營利事業登記證。
    （二）於92年8月8日，並未實際經過已發行股份總數過半數
    股東之出席並經已出席股東表決權過半數之同意，接續製作
    股東臨時會議事錄及董事會議事錄，再於92年8月21日申請
    將公司董事長由丁○○變更為姜士追，董事由王順銓變更為
    尤月仔，然後持變更後的公司變更登記事項卡，以姜士追為
    全成公司法定代理人向臺灣土地銀行高雄中正分行，申請以
    全成營造股份有限公司之名義開立支票帳戶2335-2號帳戶，
    並領用空白支票，以全成公司法定代理人姜士追名義簽發票
    據流通使用，後來因為支票帳戶存款不足，使得全成公司在
    93年1月30日被公告列為拒絕往來戶等情不諱。惟堅決否認
    有何犯行，辯稱：依據公司登記管理機關之承辦規定，係採
    登記主義，也就是說一經公司變更登記完成後，公司所有責
    任則依據管理機關登記內容為主，所以被告是有實質權利經
    營全成營造公司。又公司受讓登記新股東部份係由被告指定
    之名義，所以被告本就具有權利行使應有之權利行為，並且
    每位登記新股東在登記前既已有授權之承諾，所以不應存有
    偽造之情形發生，且實際經營人仍為被告，若無相對之協議
    承諾，被告如何經營全成公司？辦理變更公司董事長由丁○○為姜士追，董事由王順銓為尤月仔，依據讓渡合約書及確
    認書，由被告指定人員登記，此次變更股東會及董事會議紀
    錄確係依讓渡合約書及確認書所製作，93年4月份由丙○○
    所辦理變更登記時所持用之股東會及董事會議紀錄也無實質
    召開。檢察官擴張所述，姜士追所述偽造文書申請支票事宜
    ，有檢察官不起訴處分書可證等語。
  (三)按公司設定登記後，有應登記之事項而不登記，或已登記之
    事項有變更而不為變更登記者，不得以其事項對抗第三人，
    公司法第12條定有明文，故公司法係採登記主義無誤。又證
    人丁○○既經登記為全成公司董事長，有股份有限公司變更
    登記表存卷可憑，則丁○○自有權代表公司為一切法律行為
    ，縱被告與告訴人間有約定未依雙方契約完成，尚未取得公
    司證件及全部股份前，並無實際經營公司之權利，不得從事
    經營公司之任何行為，惟此非公司法所得登記事項，故仍無
    礙丁○○所取得之權利。而丁○○乃被告找來之人頭，全成
    公司只是名義上登記董事長為丁○○，實際經營者則為被告
    戊○○，此亦為告訴人等所明知者，因此被告自有權經營全
    成公司。至於被告違反雙方約定是否造成告訴人之損害，則
    屬另一民事法律問題，應另循民事途逕解決之。又證人丁○○結證稱：「（審判長問：從到全成公司擔任董事長到離開
    ，一共當了多久的董事長？）沒有多久，戊○○告訴我之後
    ，我寫了授權書給戊○○，等他公司的負責人變更好之後，
    公司就可以接工作，我就可以去工作，可以下來工作，但是
    因為沒有工作，所以都沒有下來，因為我在桃園都有工作。
    （審判長問：前面所稱有一個授權書，是否知道要當董事長
    ，要有何文件？）要有這方面的經驗。（審判長問：是否同
    意戊○○刻用你的印章？）同意。（審判長問：要以你的名
    義去向經濟部申請變更登記，你是否同意？）我有同意。（
    審判長問：戊○○以你的章蓋用在這些申請書上，你是否同
    意？）我同意。（審判長問：戊○○以你的名義去向銀行辦
    理為全成公司債務之連帶債務保證人，你是否同意？）我信
    用不好不可以借錢，但是我也同意，我事先也有告訴戊○○
    我的信用不夠。（審判長問：戊○○以你名義去製作召開股
    東會的紀錄，你是否同意？）同意。」等語（見本院卷162
    、163頁）足徵證人丁○○確於答應擔任全成公司負責人時
    即概括授權被告可以其名義為公司一切行為。此外，證人丁○○固又證稱：「（檢察官問：在你擔任全成公司董事長期
    間，戊○○有無告訴你公司的大小章丟掉？）沒有。（檢察
    官問：此份92年7月8日的文件遺失切結書，你有無看過？）
    沒有。（檢察官問：後來全成公司將董事長換成姜士追，你
    是否知道？）不知道。」等語，惟證人丁○○既已概括授權
    被告（已如前述），被告自無須任何事都需先告知證人，如
    均需先告知證人得其同意始能為一定行為，則丁○○豈非與
    實際之董事長相同！況且更換人頭董事長如尚需該人頭事先
    同意，若該人頭不同意更換時，如何能更換此名人頭？所以
    ，被告因經營全成公司所需，而以證人丁○○所為任何行為
    應認均已得證人概括授權，自與偽造文書之要件未合。
  (四)次按股東會之召集程序或決議方法，違反法令或章程時，股
    東得自決議之日起三十日內，訴請法院撤銷其決議，公司法
    第189條復定有明文。全成公司登記於丁○○、王順銓名下
    之股份變更移轉於姜士追、尤月仔名下，所以董事出缺必須
    重新由股東選舉，乃由董事高殿耐（被告之母）代表公司召
    開股東會，高殿耐為僅存全成公司董事，其自有權代表公司
    召開股東臨時會，而高殿耐於偵查中已證陳「公司的事我有
    同意戊○○全權處理」（見發查卷314頁），且雖該股東臨
    時會召集程序及選任董、監事之決議均未符公司法規定，然
    依前開公司法第189條規定只是股東有權訴請撤銷而已，並
    非當然無效，故被告所製作之股東臨時會議事錄乃有權製作
    且內容屬實之會議紀錄。參以證人甲○○即全成公司股東於
    本院審理中證稱並不知選任丁○○等人擔任董、監事時有無
    開股東會等語，足徵丙○○所辦理丁○○等人擔任全成公司
    董、監事之手續，也是以同樣方式辦理，並未實際召開股東
    臨時會。至於92年8月8日董事會會議紀錄選舉姜士追為全成
    公司董事長，高殿耐已證稱授權戊○○全權處理（已如前述
    ），又證人姜士追於偵查中也結證稱簽到簿上的簽名是伊親
    簽等語（見發查卷276頁），自是有同意該董事會召開，而
    另一董事尤月仔乃是被告找來之人頭，雖其始終未到庭，但
    以其同意出任全成公司董事觀之，其亦應有概括授權被告處
    理相關選任董事長之事方是，故被告製作該董事會會議紀錄
    亦是有權製作，並不構成偽造私文書，且其內容係屬實在，
    蓋依股權讓渡契約書及確認書約定，被告也有權指定股份登
    記名義人及董、監事。被告將重新選任之董、監事會議紀錄
    等資料持以向經濟部申請變更登記姜士追、尤月仔為全成公
    司董事長及董事，同時向台南市政府申請變更營利事業登記
    證上之負責人為姜士追，均係合法權利之行使，自非明知不
    實事項而使公務員登載於職務上所掌文書行為。
  (五)末查，被告雖未完成將告訴人於台灣銀行安平分行所負全成
    公司連帶保證人責任轉換他人之手續，最後仍由告訴人負責
    清償該筆貸款。惟背信罪之成立要件乃「為他人處理事務，
    意圖為自己或第三人不法之利益，或損害本人之利益，而為
    違背其任務之行為，致生損害於本人之財性或其他利益者」
    始該當之，而被告應負責將告訴人連帶保證責任轉換他人之
    義務，並非受告訴人等所委任，其等並無委任關係存在，而
    是因股權讓渡契約所產生之股權買賣契約上之給付義務，故
    被告並無受告訴人委任為其處理事務之情形存在。同時被告
    業主張全成公司91年度資負債表所載債權不實，作為其履行
    義務之同時履行抗辯，此復經本院民事庭以92年度訴字第13
    76民事判決認定（見本院卷82頁）「故被告戊○○在原告（
    乙○○等四人）未能履行其出賣人之主給付義務之情形下，
    亦拒絕履行具對價關係之給付價金義務，即屬有據。」故被
    告未履行連帶保證人責任轉換他人之手續乃有理由。至於全
    成公司列為拒絕往來戶乙節，究竟姜士追具名開立全成公司
    票據是作何用途，是換取金錢由被告自行花用，或是公司正
    常營運支出，公司資金由被告掏空，或公司本已無資金？檢
    察官均未舉證以實其說。況且被告經營全成公司乃是為自己
    利益而經營，並非受告訴人委任而經營，縱認被告為全成公
    司實際經營者，應負與公司董事（長）相同之責任，但按公
    司法第192條第4項規定：「公司與董事間之關係，除本法另
    有規定外，依民法關於委任之規定。」所以董事與公司固在
    有委任關係，然與股東間則無委任關係存在，故被告與告訴
    人間並不存在委任關係，被告之行為即與背信罪之構成要件
    未合。
  (六)綜上所述，被告所辯應可採信。本件公訴人所提出之證據暨
    相關推論，不足以使本院形成被告確有上開偽造文書、背信
    犯行之確信，此外，復查無其他積極證據足資證明被告有此
    部分之犯罪，揆諸首開說明，被告犯罪尚屬不能證明，惟公
    訴意旨認此部分與上開論罪科刑部分有牽連犯之裁判上一罪
    關係，爰不另為無罪判決之諭知。
四、據上論斷，應依刑事訴訟法第299條第1項前段，刑法第56條
    、第216條、第214條、第41條第1項前段，罰金罰鍰提高標
    準條例第1條前段、第2條，判決如主文。
本案經檢察官己○○到庭執行職務。
中　　華　　民　　國　　94　　年　　12　　月　　1　　日
　　　　　　　　　刑事第七庭    審判長法  官 　林英志
                                      法  官   林勝利
                                      法  官   彭喜有
以上正本證明與原本無異。
如不服本判決應於送達後10日內向本院提出上訴狀。
　　　　　　　　　　　　　　　　書記官　黃傳鈞
中　　華　　民　　國　　94　　年　　12　　月　　2 　　日
附錄本案論罪科刑法條全文
中華民國刑法第216條：
行使第210條至第215條之文書者，依偽造、變造文書或登載不實
事項或使登載不實事項之規定處斷。
中華民國刑法第214條：
明知為不實之事項，而使公務員登載於職務上所掌之公文書，足
以生損害於公眾或他人者，處3年以下有期徒刑、拘役或500元以
下罰金。
